【裁判字號】    92,交抗,228
【裁判日期】    921231
【裁判案由】    聲明異議
【裁判全文】
臺灣高等法院臺南分院刑事裁定            九十二年度交抗字第二二八號    Ｃ
      抗   告   人
      即原處分機關  交通部公路總局嘉義區監理所雲林監理站
      代   表   人  柯      .
      受  處  分人  甲○○○貨運行
右列抗告人因受處分人違反道路交通管理處罰條例案件，不服臺灣雲林地方法院中華
民國九十二年十月二十七日裁定（九十二年度交聲字第九號）提起抗告，本院裁定
如左：
      主      文
原裁定撤銷，發回臺灣雲林地方法院。
      理      由
一、抗告意旨略以：按公路法第五十五條規定：「汽車運輸業除經營客、貨運輸外，
    得接受個別經營者之委託．．．」，及汽車運輸業管理規則第二條規定：「汽車
    運輸業依左列規定，分類營運：一、公路汽車客運業．．．八、汽車貨櫃貨運業
    ．．．」，其營運類別中僅有計程車客運業及個人經營小貨車貨運業有個別經營
    者，其餘均無規定，故本案並無信託靠行關係。又按汽車運輸業管理規則第十九
    條規定：「汽車運輸業除對所屬車輛，駕駛人及僱用之從業人員應負管理責任．
    ．．」，原裁定亦認修訂道路交通管理處罰條例第二十一條之一係鑒於車輛所有
    人提供大型車輛供無照、駕照遭吊扣或吊銷期間駕駛人駕駛，亦具高度可歸責性
    及應處罰性，是以同時處罰汽車所有人，以督促汽車所有人不得恣意提供大型車
    輛供他人駕駛，應負有審核駕駛人是否具合法、有效、可得使用之駕駛執照之義
    務，本案所謂「信託靠行關係」，為法令所未允許，僅憑甲○○○貨運行與駕駛
    人關照忠君簽訂僱用契約書及切結書，就阻卻汽車所有人管理責任及審核駕駛人
    是否具有合法、有效、可得使用之駕駛執照之義務，對今後運輸業之管理及交通
    安全之維護必有負面影響，且原裁定撤銷原處分時，並未另裁定可處罰之對象，
    與合法運輸業相較，似有違行政程序法之公平原則，為維護人民「行」之權利及
    政府對運輸業有效之管理，爰請求撤銷原裁定等語。
二、原裁定以：受處分人甲○○○貨運行固坦承車號五Ｋ－三二一號營業大貨曳引車
    之登記汽車所有人為甲○○○貨運行，該車由證人關照忠駕駛，關照忠於九十二
    年三月十三日因違規被吊扣駕照，竟仍於九十二年三月二十二日下午三時許，駕
    駛上開車輛行經國道三號南向三四二公里處而為警舉發之事實，惟按道路交通管
    理處罰條例第二十一條之一規定處罰汽車所有人之立法意旨係鑒於聯結車、大客
    車、大貨車等大型車輛倘發生交通事故，均造成人民生命、財產之重大損傷，而
    無照、駕照遭吊扣或吊銷期間仍違規駕駛大型車輛致嚴重妨害交通安全之事頻傳
    ，車輛所有人提供大型車輛供無照、駕照遭吊扣或吊銷期間駕駛人駕駛，亦具有
    高度之可歸責性及應處罰性，具備共犯結構，特修法增訂除處罰「駕駛人」以外
    ，尚同時處罰「汽車所有人」，以督促「汽車所有人」負有審核駕駛人是否具有
    合法、有效、可得使用之駕駛執照之義務，本條之「汽車所有人」應解釋為對該
    車享有實際上占有、處分權之人，因其將車輛交予無照、駕照遭吊扣或吊銷期間
    之駕駛人駕駛，方具有可歸責性及應處罰性，反之，若對車輛未享有實際上占有
    、處分權之人，縱使登記為汽車所有人，亦非本條項所欲處罰之人。本件受處分
    人與關照忠間為信託靠行關係，由關照忠將其出資購買之系爭營業大貨曳引車信
    託登記於受處分人名下，受處分人僅為登記名義上之汽車所有人，實際上對該車
    並未享有實際上占有、處分之權能，並非該條所指之汽車所有人。因認移送機關
    予以裁罰，即有不當，爰撤銷原處分機關之處罰，並為受處分人不罰之諭知。
三、惟查，道路交通管理處罰條例第二十一條之一規定：「汽車駕駛人駕駛聯結車、
    大客車、大貨車，有下列情形之一者，汽車所有人及駕駛人各處新臺幣四萬元以
    上八萬元以下罰鍰，並當場禁止該汽車駕駛人繼續駕駛及扣留其車輛牌照：一、
    未領有駕駛執照駕車者。二、領有機器腳踏車駕駛執照駕車者。三、領有小型車
    駕駛執照駕車者。四、領有大貨車駕駛執照，駕駛大客車、聯結車或領有大客車
    駕駛執照，駕駛聯結車者。五、使用註銷之駕駛執照駕車者。六、使用偽造、變
    造或矇領之駕駛執照駕車者。七、駕駛執照吊扣期間駕車者。前項第五款、第六
    款之駕駛執照，均應扣繳之；第七款並吊銷其駕駛執照。違反第一項情形，並吊
    扣其汽車牌照三個月。」，其第一項所謂「汽車所有人」，觀其文義並未加以限
    制，依文義解釋，似應包含名義上所有人在內，且原裁定既謂該條立法意旨係鑒
    於車輛所有人提供大型車輛供無照、駕照遭吊扣或吊銷期間駕駛人駕駛，亦具有
    高度之可歸責性及應處罰性，故除處罰「駕駛人」以外，尚同時處罰「汽車所有
    人」，以督促「汽車所有人」不得恣意提供大型車輛供他人駕駛，應附有審核駕
    駛人是否具有合法、有效、可得使用之駕駛執照之義務，則辜不論受處分人所營
    之汽車靠行業務是否為交通管理法令所承認，其既事實上經營汽車靠行為業，而
    收取費用，自應對其靠行車輛，負相當之照管義務，參以受處分人所提出之僱用
    契約書所載條款，受處分人對於駕駛人之駕駛執照負有查驗之義務，而其所提出
    之切結書條款亦記載，其有隨時向監理機關查詢駕照合法性之權利等情，似應認
    受處分人負有審核駕駛人是否具有合法、有效、可得使用之駕駛執照之義務。乃
    原裁定遽以道路交通管理處罰條例第二十一條之一規定之「汽車所有人」限於對
    該車享有實際上占有、處分權之人云云，而將原處分撤銷，尚嫌速斷，抗告意旨
    執此指摘原裁定不當，為有理由，應由本院將原裁定撤銷，發回原審更為適當之
    裁處。
四、據上論斷，應依道路交通案件處理辦法第二十六條，刑事訴訟法第四百十三條前
    段，裁定如主文。
中    華    民    國      九十二      年    十二      月    三十一      日
                                  臺灣高等法院臺南分院刑事第二庭
                                      審判長法官  林    勝    木
                                            法官  葉    居    正
                                            法官  莊    俊    華
右正本證明與原本無異。
不得再抗告。
                                      法院書記官  吳    秋    賢
中    華    民    國      九十三      年      一      月      二        日


司法院資訊處製作；財團法人民間司法改革基金會備份。
